【裁判字號】    88,上,1143
【裁判日期】    891011
【裁判案由】    返還借款
【裁判全文】
臺灣高等法院民事判決  八十八年度上字第一一四三號
    上  訴  人    元大京華證券.
                  股份有限公司
    法定代理人    杜麗莊      .
    訴訟代理人    葉大殷律師
                  李元德律師
    複  代理人    劉志鵬律師
                  陳文靜律師
                  黃世芳律師
    被  上訴人    甲○○           住台北市○○區○○街八八號四樓
    訴訟代理人    楊明廣律師
                  鄭仁哲律師
右當事人間請求返還債務事件，上訴人對於中華民國八十八年七月二十九日臺灣臺北
地方法院八十八年度訴字第八七○號第一審判決提起上訴，本院判決如左：
    主      文
上訴駁回。
第二審訴訟費用由上訴人負擔。
    事      實
甲、上訴人方面：
一、聲明：(一)原判決廢棄。(二)被上訴人應給付上訴人新台幣四百二十五萬零三百四十
    二元，及自起訴狀繕本送達翌日起至清償日止，按週年利率百分之五計算之利息
    。(三)第一、二審訴訟費用由被上訴人負擔。(四)願供擔保，請准宣告假執行。
二、陳述：與原判決記載相同者予以引用外，補稱：
  (一)被上訴人曾概括授權唐潤生處理股票買賣，縱事後對唐潤生之代理權有所限制或
    撤回，不得對抗善意之上訴人：
    被上訴人於民國（下同）八十五年十一月十八日向上訴人申請開立信用帳號，係
    其兄唐潤生代理被上訴人電告上訴人公司營業員張文獻攜開戶資料至甲○○上班
    地點辦理開戶，開戶當日唐潤生、羅中樑（被上訴人之夫）均在場，嗣後前開二
    人經常為被上訴人處理股票買賣事宜，顯見被上訴人於開戶之始即有概括授權唐
    潤生及羅中樑代為處理股票買賣之意思。該授權未附期限，且未將對唐潤生代理
    權限制或撤回之情形告知上訴人，依民法一百零七條規定，被上訴人不得以唐潤
    生之代理權業經限制或撤回對抗善意之上訴人。
  (二)退步言之，被上訴人應負表見代理之授權人責任：
    1.被上訴人將交易上重要私密事項告知他人，使他人得以其名義進行系爭股票交
      易，被上訴人亦未依「委託人交割款券轉撥同意書」對張文獻當日電話向唐潤
      生之成交回報於約定時間內以書面異議，且將融資自備款匯入被上訴人帳戶，
      甚而對上訴人寄發客戶對帳單未為反對意思表示，外觀而言係以自己之行為表
      示以代理權授予他人，或知他人將以其名義代為進行股票交易而無異議，縱未
      授權唐潤生以被上訴人名義進行交易，亦應負表見代理授權人之責，即被上訴
      人應承擔他人以其名義進行融資融券信用交易之風險，信用交易之法律效果應
      歸被上訴人，以保障交易安全。
    2.是否構成表見代理以交易行為當時為判斷標準，如交易當時確實有授權他人之
      外觀之表見代理情事，自不得事後再以無代理權為由，而否認其法律行為效力
      歸屬本人。
    3.唐潤生未出具「台灣證券交易所股份有限公司證券經紀商受託契約準則」規定
      之委託書，無礙於表見代理之承認。因系爭交易過程未符合行政命令規定，與
      是否構成表見代理係屬二事；另表見代理係於無權代理之情形下發生，如唐潤
      生於交易前已出具委任書，即無表見代理之適用。
  (三)本件交易與新巨群炒股事件無關：
    唐潤生受雇何人與其如何從事股票買賣事宜，均與本件被上訴人有無授權唐潤生
    或有無表見代理無關連；唐潤生縱受僱於特定公司或集團，亦非不能由被上訴人
    授權使用被上訴人戶頭進行股票買賣交易，亦非不能生表見代理。上訴人否認張
    文獻「明知」唐潤生為新巨群集團買賣股票，被上訴人對張文獻「明知」之情事
    無法舉證以實其說。
三、證據：援用原審提出者外，補提合併核准函、京華證券解散登記函、元大證券存
    續登記函、元大京華證券經濟部公司執照、元大京華證券股份有限公司及京華證
    券股份有限公司變更登記卡、八十五年十一月十八日簽署之「委託書交割款券轉
    撥同意書」影本各一件。並聲請傳訊證人張文獻。
乙、被上訴人方面：
一、聲明：(一)上訴駁回。(二)第二審訴訟費用由上訴人負擔。(三)如受不利判決，請准以
    現金或等值之中國商業銀行可轉讓定期存單供擔保後免為假執行。
二、陳述：與原判決記載相同者予以引用外，補稱：
  (一)上訴人起訴主張之基礎事實與本院主張之基礎事實不同，於本院所為「代理權之
    限制」及「表見代理」之攻防事由，無從附麗：
    1.上訴人起訴主張「被上訴人甲○○是親自為系爭買賣與融資法律行為之當事人
      」之基礎事實，因發現該基礎事實已然不成立或舉證困難，於二審時更改為「
      由訴外人唐潤生實施進行系爭買賣與融資法律關係」（即被上訴人於原審提出
      之抗辯事由），上訴人有虛構事實企圖訴訟謀僥倖之嫌。上訴人對本件主張之
      基礎事實為何應確切主張。
    2.上訴人於原審起訴初否認唐潤生進行買賣融資，於二審又基於「唐潤生下單」
      之前提事實提出「代理權之限制」及「表見代理」等攻擊事由，顯無從附麗。
  (二)上訴人不得主張民法第一百零七條代理權限制或撤回不得對抗善意第三人：
    1.本件肇因於新巨群集團炒作股票：
      上訴人等專業券商相信新巨群集團並配合渠等操作，於巨額損失發生後，先向
      新巨群集團洽談賠償事宜，於和解未成立後展開催收訴訟程序，惟新巨群集團
      非名義當事人，僅能向冒用之人頭即被上訴人起訴，試求追償。本件曾由張文
      獻與被上訴人之配偶羅中樑洽談和解。
    2.股票有價證券之買賣均為獨立買賣契約，如被上訴人曾於一年九個月前曾授權
      予唐潤生進行特定買賣，惟該代理權授與於該次買賣契約成立後即消滅，不及
      於系爭買賣關係。故被上訴人未就系爭股票買賣對唐潤生為授權，無民法第一
      百零七條適用餘地。
    3.唐潤生為新巨群集團之受僱人，為新巨群集團操作股票買賣甚久，當日於上訴
      人公司分行亦下單買進相同種類（新巨群概念股）、相同數量（均用完融資上
      限）股票，其數量已達到應陳報上訴人公司分行經理之異常程度，張文獻營業
      過程中主觀上顯然明知「唐潤生是為新巨群集團之利益而購買系爭股票，非以
      被上訴人利益購進股票」，依民法第一百零七條但書規定，上訴人無主張自己
      為善意第三人應受保護之餘地。
  (三)上訴人不得主張民法第一百六十九條之「表見代理」：
    1.系爭股票交易買賣之前，於唐潤生受僱於羅中樑期間內，被上訴人均以自己之
      利害關係買賣股票（由羅中樑親自操盤），唐潤生僅進行買賣完成後之交割等
      行政手續，未曾以「代理人」身分買賣股票。
    2.由錄音記錄內容可查知唐潤生於交易過程中從未表示自己為被上訴人之代理人
      ，並其主觀上認知當時真正使用之帳戶只有五個融資戶，而張文獻主動認為被
      上訴人「也屬於唐潤生可以用之帳戶」，將被上訴人之帳戶擅自使用。買賣過
      程中顯見張文獻未向被上訴人查證，且事後僅對唐潤生回報，並未向被上訴人
      回報。
    3.被上訴人未依「台灣證券交易所股份有限公司證券經紀商受託契約準則」出具
      「委託書」委任他人為其融資買賣股票。上訴人公司與張文獻為專業公司及其
      從業人員，怠於遵守前開具有控制危險、保護他人及交易秩序之規範，竟要求
      不知情之被上訴人負擔「表見代理」之危險，洵無理由。
三、證據：援用原審提出者外，補提臺灣臺北地方法院八十八年度重訴字第九五六號
    判決影本乙份。
丙、本院依職權函調寶島商業銀行存戶甲○○、羅中樑、唐潤生於八十七年九月間帳
    戶內資金往來記錄。
    理      由
甲、程序方面：
    查原京華證券股份有限公司已於民國八十九年間與元大證券股份有限公司因合併
    而消滅，其權利義務現由元大京華證券股份有限公司依法承受，有卷附合併核准
    函、京華證券解散登記函、元大證券存續登記函、元大京華證券經濟部公司執照
    、元大京華證券公司變更登記事項卡等為證（見本院卷第二０八－二一九頁），
    茲元大京華證券股份有限公司以書狀聲明承受訴訟，於法並無不合，依民事訴訟
    法第一百六十九條第一項規定，應予准許，合先敘明。
乙、實體方面：
  一、上訴人起訴主張被上訴人於八十五年十一月十八日向伊申請開立股票信用交易
      帳號，雙方並簽有融資融券契約書，嗣被上訴人於八十七年九月五日以融資方
      式買進中鋼構股票計十五萬股，總金額為壹仟貳佰肆拾陸萬柒仟肆佰玖拾陸元
      ，扣餘自備款肆佰玖拾玖萬柒仟肆佰玖拾陸元，向伊融資計柒佰肆拾柒萬元，
      惟被上訴人買進前開股票後，因股市不佳，中鋼構股票連續下跌，導致被上訴
      人融資擔保品不足法定維持率，經伊依契約第六條規定，通知被上訴人限期補
      足其差額，詎料被上訴人竟置之不理，伊即依契約第七條規定處分其擔保品，
      處分所得金額為參佰參拾柒萬伍仟參佰元，充抵融資借款及利息後，被上訴人
      尚需返還借款餘額肆佰貳拾伍萬零參佰肆拾貳元，經多次催討仍未償還，且依
      本契約第十三條第一項則約定違反上開操作辦法規定者，契約當然終止，當事
      人間之融資融券契約既已終止爰提起本訴等語。
  二、被上訴人固不爭執確實委託上訴人為被上訴人在證券集中市場經紀買賣有價證
      券，並分別於上訴人公司設有買賣有價證券交割專用之帳戶，但以被上訴人自
      八十五年十二間起至八十七年十一月間止將近一年期間未曾委託上訴人為被上
      訴人進行股票之買賣，更未於八十七年九月五日以上開帳戶買進任何股票之行
      為，亦未曾概括委託或授權營業員購買股票，被上訴人並未委託上訴人融資買
      賣系爭中鋼構股票十五萬股，是其並非委託融資買賣股票之人，上訴人無權請
      求被告返還借款等語，資為抗辯。
  三、上訴人主張確實於八十七年九月五日接受對方委託買賣中鋼構股票十五萬股之
      事實，業據證人即上訴人公司營業員張文獻到庭證述屬實（見原審卷第七三－
      七四頁、第一三六頁），並提出京華證券經紀系統客戶對帳單、京華證券股份
      有限公司合併買賣報告書暨交割憑單影本為證，是上訴人上開主張堪為真實可
      採，茲兩造有爭議者為可否據此推論該筆交易係被上訴人委託上訴人下單買賣
      ？分述如下：
    (一)經查證人張文獻於原審到庭證稱：「：：甲○○是以融資帳戶買進的：：但中
      間隔一年多未下單：：在八十七年至八十八年間有稱其為甲○○之名及帳戶號
      碼要求下中鋼構一百五十張（即十五萬股）之股票，以融資買進，我是從電腦
      資料查其姓名與帳號相符後才下單的：：本件交易後我就回報：：我是用電話
      回報之後再用傳真回報，但電話回報時是誰接的電話我不清楚，只是就本件交
      易情形告訴接電話的人回報股票成交之數量與價格：：本件隔三天後被告之保
      證金（指自備款）有匯進來，但其交割款項如何匯入被告之帳戶我們公司並不
      會去追查：：因時間已久遠無法確定電話下單者是男人或女人：：可以確定係
      客戶告訴我帳號與姓名：：但我不能確定打電話來下單及回報時是否為甲○○
      本人：：」等語（見原審卷第七三－七四頁），顯見證人張文獻對於何人以電
      話委託下單或向何人回報等情均語焉不詳，其於本院審理時改稱係唐潤生下單
      （見本院卷第七二頁）前後不一，自無法證明當日以電話委託買賣之人係被上
      訴人本人。
    (二)次查證人唐潤生於原審到庭證稱：「：：我本來是受僱於羅中樑（即被上訴人
      之夫），受僱期間羅中樑指示我使用甲○○之帳戶：：之後我離開前往新巨群
      公司，我自作主張擅自使用甲○○之帳戶：：當天（指八十七年九月五日）是
      我下單買股票，是我用甲○○的帳戶的：：購買中鋼構股票：：當時甲○○並
      不清楚：：我並未經甲○○授權或同意就使用：：款項係陳德福（即唐潤生所
      服務新巨群集團負責調度資金者）匯入甲○○之帳戶內：：」等語（見原審卷
      第一三七頁）於本院亦證稱：係其下單（見本院卷第九六頁），足認該筆委託
      買賣係證人唐潤生所為。
    (三)按當事人主張有利於已之事實者，就其事實有舉證之責任，民事訴訟法第二百
      七十七條定有明文。本件既有訴外人唐潤生到庭證述系爭買賣中鋼構股票十五
      萬股係其所為，雖原審言詞辯論中主張唐潤生係經被上訴人授權自有代理權（
      見原審卷第一三八頁），故上訴人應就「被上訴人就系爭具體之買賣與融資關
      係已授權予唐潤生」之事實負舉證責任，惟查證人唐潤生固曾受僱於被上訴人
      配偶羅中樑期間，曾為被上訴人之帳戶辦理交割等情事，此據證人唐潤生證述
      屬實，但於系爭委託買賣中鋼構股票十五萬股之前，距離被上訴人最後一次與
      上訴人間有委託融資買賣股票之行為已係一年九個月之久，此觀諸雙方所提出
      之活期儲蓄存摺及對帳單影本自明，而所謂代理係代理人於代理權限內，以本
      人（被代理人）名義向第三人意思表示或由第三人受意思表示，而其效力直接
      歸屬於本人的行為，易言之，代理制度之本質在於使代理人所為的法律行為，
      直接對本人發生效力，本件上訴人主張被上訴人係授權予訴外人唐潤生為系爭
      買賣中鋼構股票十五萬股等語，既經被上訴人否認，且證人唐潤生證述被上訴
      人並不知情等語已如前述，則依上開說明上訴人自應就其上述主張負舉證責任
      ，惟綜前所述，上訴人就此未能證明，則其主張即難成立。上訴人雖謂：被上
      訴人開戶之經過，唐潤生曾在場，又曾為被上訴人帳戶辦理交割云云，但仍難
      以上開事實作為被上訴人自始概括授權唐潤生從事本件買賣股票之證明。上訴
      人謂被上訴人於開戶之初，自始即有概括授權之行為云云，並不足採。
四、上訴人另主張：被上訴人授權唐潤生處理股票相關事宜既未附期限，而被上訴人
    又未將其對於唐潤生代理權限制或撤回之情告知上訴人，上訴人亦根本無從知悉
    之情，則唐潤生以被上訴人名義為本件系爭股票買賣交易，依民法第一百零七條
    之規定，被上訴人即不得以唐潤生之代理權業經限制或撤回，對抗善意之上訴人
    云云。惟查，被上訴人並未於開戶之初，自始概括授權唐潤生為本件系爭股票買
    賣事宜，已如前述。是本件自不發生所謂代理權之限制或撤回，對抗善意第三人
    之問題。上訴人上開主張，顯乏依據，不足採取。
五、上訴人復主張：被上訴人開戶帳戶時，唐潤生在場，並曾為被上訴人帳戶辦理交
    割事項。本件被上訴人就系爭買賣成交之回報，及對帳單，均無反對之意思表示
    ，且於成交回報後即將融資自備款匯入被上訴人之帳戶；再唐潤生與被上訴人係
    親兄妹之二親等關係，帳戶、帳號之資料為被上訴人所提供，客觀上自係以自己
    行為表示以代理權授與他人，或知他人將以其名義代為進行股票交易而不為反對
    ，應負表見代理人之責任云云。按表見代理必須由於本人之行為足使第三人誤信
    其將代理權授與他人，因而與該他人為法律行為，或必須本人明知他人表示為其
    代理人而不表示反對，始有適用。經查於系爭股票買賣事件發生之前，被上訴人
    最後一次與上訴人公司間有法律行為已係一年九月前之事。自難以前揭被上訴人
    開戶時，唐潤生在場，並曾為被上訴人帳戶辦理交割情事，即指為被上訴人以自
    己之行為表示以代理權授與他人。次查：依卷附錄音帶對話內容，顯見唐潤生於
    交易過程中從未表示「渠為被上訴人甲○○之代理人。而係證人即營業員張文獻
    與唐潤生在一問一答間擅自私用被上訴人之帳戶，並向唐潤生回報，而未向被上
    訴人回報，有上訴人所提，被上訴人不爭執之錄音帶譯文在卷可憑（見本院卷第
    一０四頁）。至於匯款並無證據證明為被上訴人所匯入，綜其交易過程，殊難認
    為被上訴人以自己行為表示以代理權授與他人，或知他人以其名義代為買賣股票
    而不為反對。再者，證人唐潤生雖為被上訴人親兄妹之二親等關係，然並不足證
    明被上訴人之帳戶、帳號等資料必為被上訴人所提供，此從上開錄音帶譯文內容
    可得明證。綜合上情，上訴人所陳並不足證明被上訴人構成表見代理之要件。上
    訴人上開主張，亦無可採。
六、綜上，上訴人以被上訴人違反雙方簽立融資融券契約第十三條第一項之約定，請
    求被上訴人應給付上訴人四百二十五萬零三百四十二元及自起訴狀繕本送達翌日
    起至清償日止加付法定遲延利息，為無理由，應予駁回。又其假執行之聲請已失
    附麗，應併予駁回。原審為上訴人敗訴之判決，並駁回其假執行之聲請，並無不
    合。上訴意旨指摘原判決不當，求予廢棄改判，為無理由，應予駁回。
七、據上論結，本件上訴為無理由，依民事訴訟法第四百四十九條第一項、第七十八
    條，判決如主文。
中      華      民      國    八十九    年      十      月     十一     日
                              臺灣高等法院民事第十庭
                                  審判長法  官  劉  勝  吉
                                        法  官  黃  豐  澤
                                        法  官  黃  騰  耀
右正本係照原本作成。
如不服本判決，應於收受送達後二十日內向本院提出上訴書狀，其未表明上訴理由者
，應於提出上訴後二十日內向本院補提理由書狀（均須按他造當事人之人數附繕本）
上訴時應提出委任律師或具有律師資格之人之委任狀；委任有律師資格者，另應附具
律師及格證書及釋明委任人與受任人有民事訴訟法第四百六十六條之一第一項但書或
第二項（詳附註）所定關係之釋明文書影本。
中      華      民      國    八十九    年      十      月     十七     日
                                        書記官  李  翠  齡
附註：
民事訴訟法第四百六十六條之一（第一項、第二項）：
對於第二審判決上訴，上訴人應委任律師為訴訟代理人。但上訴人或其法定代理人具
有律師資格者，不在此限。
上訴人之配偶、三親等內之血親、二親等內之姻親，或上訴人為法人、中央或地方機
關時，其所屬專任人員具有律師資格並經法院認為適當者，亦得為第三審訴訟代理人
。


司法院資訊處製作；財團法人民間司法改革基金會備份。
